臺灣臺中地方法院刑事判決
110年度易字第2566號
聲  請  人  臺灣臺中地方檢察署檢察官
被      告  李育霖


上列被告因違反替代役實施條例案件，經檢察官聲請以簡易判決
處刑（110年度偵緝字第1481號），本院認不宜以簡易判決處刑
（110年度中簡字第2587號），改依通常程序審理，判決如下：
    主    文
李育霖無罪。　　　　
    理    由
一、聲請簡易判決處刑意旨略以：被告李育霖為替代役第90梯次
    公共行政役役男，前服役於臺中市霧峰區公所，因擅離職役
    累計逾7日，經內政部役政署以101年2月29日役署召字第101
    0040678號函核定自民國100年10月25日停役生效；所涉違反
    替代役實施條例案件部分，則由法院判決判處有期徒刑3月
    確定，於102年6月10日易科罰金執行完畢。嗣於停役原因消
    滅後，經內政部役政署以110年6月4日役署管字第110100196
    6號函通知應於110年7月5日上午10時許前，回役至臺中市霧
    峰區公所報到服役，竟迨至同年7月12日上午10時許仍未報
    到，無故不就指定之替代役職役累計逾7日。因認被告涉犯
    替代役實施條例第52條之無故擅離職役罪嫌等語。
二、按犯罪事實應依證據認定之，無證據不得認定犯罪事實。不
    能證明被告犯罪者，應諭知無罪之判決，刑事訴訟法第154
    條第2項、第301條第1項分別定有明文。次按認定不利於被
    告之事實，須依積極證據，苟積極證據不足為不利於被告事
    實之認定時，即應為有利於被告之認定，更不必有何有利之
    證據。另按事實之認定，應憑證據，如未能發現相當證據，
    或證據不足以證明，自不能以推測或擬制之方法，以為裁判
    基礎；又認定犯罪事實應依證據，為刑事訴訟法所明定，故
    被告否認犯罪事實所持之辯解，縱屬不能成立，仍非有積極
    證據足以證明其犯罪行為，不能遽為有罪之認定。又認定犯
    罪事實，所憑之證據，雖不以直接證據為限，間接證據亦包
    括在內，然無論直接或間接證據，其為訴訟上之證明，須於
    通常一般之人均不致於有所懷疑，而得確信其為真實之程度
    者，始得據之為有罪之認定，倘其證明尚未達到此一程度，
    而有合理性懷疑之存在時，即無從為有罪之認定（最高法院
    30年上字第816號、40年台上字第86號、30年上字第1831號
    、76年台上字第4986號判例參照）。再按刑事訴訟法第161
    條第1項規定：檢察官就被告犯罪事實，應負舉證責任，並
    指出證明之方法。因此，檢察官對於起訴之犯罪事實，應負
    提出證據及說服之實質舉證責任。倘其所提出之證據，不足
    為被告有罪之積極證明，或其指出證明之方法，無從說服法
    院以形成被告有罪之心證，基於無罪推定之原則，自應為被
    告無罪判決之諭知（最高法院92年台上字第128號判例參照
    ）。末按認識為犯意之基礎，無認識即無犯意可言，此所以
    刑法第13條規定，行為人對於構成犯罪之事實，明知並有意
    使其發生者為故意（第1項，又稱直接或確定故意）；行為
    人對於犯罪之事實，預見其發生，而其發生並不違背其本意
    者，以故意論（第2項，又稱間接或不確定故意）。故不論
    行為人為「明知」或「預見」，皆為故意犯主觀上之認識，
    所異者僅係前者須對構成要件結果實現可能性有「相當把握
    」之預測；而後者則對構成要件結果出現之估算，祇要有一
    般普遍之「可能性」為已足，其涵攝範圍較前者為廣，認識
    之程度則較前者薄弱，然究不得謂不確定故意之「預見」非
    故意犯主觀上之認識（最高法院100年度台上字第1110號判
    決意旨參照）。
三、檢察官認被告涉犯上開無故擅離職役罪嫌，無非係以內政部
    役政署101年2月29日役署召字第1010040678號函、內政部役
    政署核定因案停役人員名冊、內政部役政署110年6月4日役
    署管字第1101001966號函、臺中市民政局103年12月1日中市
    民勤字第1030042584號函、臺灣高等檢察署108年6月4日檢
    資登字第10800071910號書函檢附被告之矯正資料明細表等
    、臺中市政府民政局110年5月27日中市民勤字第1100014117
    號函、臺中市霧峰區公所110年5月24日霧區文字第11000110
    16號函、臺中市政府民政局110年7月19日中市民勤字第1100
    017933號函、臺中市霧峰區公所110年7月12日霧區文字第11
    00013968號函、內政部役政署103年10月9日役署管字第1030
    021613號函；被告之停役替代役役男回役、免役回役審查核
    定表、兵(役)籍表㈠㈡、99年第W90梯次替代役徵集令；臺中
    市霧峰區公所送達證書及臺灣臺中地方法院101年度易字第2
    77號刑事宣示判決筆錄等影本及被告明知其尚有未盡之替代
    役兵役役期，竟屢屢以長期在外地工作未收到回役通知等由
    ，而不就指定之替代役職役，其主觀上應具備故意為論據。
    訊據被告固不否認未於指定時間至臺中市霧峰區公所報到服
    役之事實，惟堅決否認有何無故擅離職役犯行，辯稱：我沒
    有收到霧峰區公所通知應予回役之公文，戶籍地址只有我母
    親跟我同住，我母親為瘖啞人士，可能我母親對這種東西不
    懂，她都沒有跟我提到，根據我瞭解，她也沒有收到過相關
    公文書， 如果我有收到通知的話，我一定會回去服役等語
    （見本院易字卷第68至69、83頁）。
四、經查：
　㈠被告為替代役第90梯次公共行政役役男，前服役於臺中市霧
    峰區公所，因擅離職役累計逾7日，經內政部役政署以101年
    2月29日役署召字第1010040678號函核定自100年10月25日停
    役生效；所涉違反替代役實施條例經本院以101年度易字第2
    77號判決判處有期徒刑3月確定，於102年6月10日易科罰金
    執行完畢。嗣於停役原因消滅後，經內政部役政署以110年6
    月4日役署管字第1101001966號函通知應予回役，並應於110
    年7月5日上午10時許前，至臺中市霧峰區公所報到服役，惟
    被告迨至同年7月12日上午10時許仍未報到，不就指定之替
    代役職役累計逾7日之事實，業據被告坦承不諱，並有臺中
    市政府民政局110年7月19日中市民勤字第1100017933號函暨
    檢附⑴臺中市霧峰區公所110年7月12日霧區文字第110001396
    8號函⑵內政部役政署110年6月4日役署管字第1101001966號
    函⑶被告之停役替代役役男回役、免役回役審查核定表⑷兵(
    役)籍表㈠⑷臺中市霧峰區公所送達證書⑸臺中市政府民政局11
    0年5月27日中市民勤字第1100014117號函⑹臺中市霧峰區公
    所110年5月24日霧區文字第1100011016號函⑺兵(役)籍表㈠、
    ㈡⑻臺中縣99年第W90梯次替代役徵集令⑼內政部役政署101年2
    月29日役署召字第1010040678號函⑽內政部役政署核定因案
    停役人員名冊⑾內政部役政署103年10月9日役署管字第10300
    21613號函⑿臺中市民政局103年12月1日中市民勤字第103004
    2584號函⒀臺灣高等檢察署108年6月4日檢資登字第10800071
    910號書函檢附被告之矯正資料明細表、本院101年度易字第
    277號刑事宣示判決筆錄在卷可稽，是被告為替代役役男，
    因案停役，嗣停役原因消滅，經內政部役政署核定應予回役
    ，惟不就指定之替代役職役累計逾7日之事實，固堪認定。
　㈡又被告因上開停役原因已消滅，本案前亦經內政部役政署以1
    03年10月9日役署管字第1030021613號函通知應於103年11月
    11日上午10時許前，回役至臺中市霧峰區公所報到服役，竟
    迨至同年月19日上午10時許仍未報到，涉犯無故不就指定之
    替代役職役累計逾7日罪嫌，該案經臺中地方檢察署檢察官
    於104年11月27日為不起訴處分確定一情，有該案不起訴處
    分書附卷可參（見偵卷第127至128頁），此部分事實亦堪認
    定。是被告應知悉其因案停役，停役原因業已消滅，其前經
    內政部役政署核定應予回役之事實。
　㈢惟本案臺中市霧峰區公所以霧區文字第1100011870號函通知
    被告應予回役，並於110年7月5日上午10時許前至臺中市霧
    峰區公所報到服役，該函於110年6月10日寄存於霧峰郵局，
    迄今未領取一節，有上開公文、臺中市霧峰區公所送達證書
    （見偵卷第21、25頁）、本院公務電話紀錄表（見本院簡字
    卷第25頁）、臺中市霧峰區公所111年2月9日霧區文字第111
    0002672號函暨檢附傳真查詢國內各類掛號郵件查單（見本
    院易字卷第23至25頁）在卷可佐。又被告住所僅有被告與其
    母親李林春香同住，李林春香為聾啞人士，甚少與鄰居有交
    集，被告在新竹或苗栗工作，休假始會返家，被告及證人李
    林春香均未前往郵局領取上開臺中市霧峰區公所公文，亦不
    知臺中市霧峰區公所通知被告應回役報到服役一事等情，有
    員警職務報告及所附查訪紀錄附卷可憑（見本院卷第37至39
    頁）。從而，被告辯稱不知臺中市霧峰區公所通知其應予回
    役，並報到服役一事，始未報到服役一情，確屬事實。
　㈣基上，縱被告於本案前即經內政部役政署核定回役，其未回
    役而涉犯無故擅離職役罪嫌遭偵查，其應知悉其因案停役原
    因已消滅，應予回役之事實，惟本案內政部役政署核定回役
    ，被告既不知臺中市霧峰區公所已通知其應予回役，並應於
    指定時間報到服役一事，自難認其對於本案不就指定之替代
    役職役之事實具有認識，而有無故不就指定之替代役職役之
    犯罪故意，自難令其擔負該罪之罪責。檢察官以被告屢屢以
    長期在外地工作未收到回役通知等由，而不就指定之替代役
    職役，認被告主觀上應具備故意，尚難認有據。
五、綜上，本件檢察官所舉之各項直接、間接證據，皆尚未達於
    通常一般之人均不致有所懷疑而得確信被告主觀上確有無故
    不就指定之替代役職役之犯罪故意為真實之程度，自難僅因
    被告客觀上未依指定時間回役報到服役之事實，遽為不利被
    告犯罪事實之認定。從而，本院無從形成被告被訴無故擅離
    職役為有罪之心證，揆諸前揭法律規定及判例意旨，被告犯
    罪即屬不能證明，應諭知無罪之判決。
據上論斷，應依刑事訴訟法第452條、第301條第1項，判決如主
文。　　
本案經檢察官張文傑聲請逕以簡易判決處刑，檢察官林岳賢到庭
執行職務。
中　　華　　民　　國　　111 　年　　3 　　月　　31　　日
                  刑事第八庭    法  官  陳鈴香
以上正本證明與原本無異。
被告不得上訴。檢察官如不服本判決應於收受判決後20日內向本
院提出上訴書狀，並應敘述具體理由；其未敘述上訴理由者，應
於上訴期間屆滿後20日內向本院補提理由書（均須按他造當事人
之人數附繕本）「切勿逕送上級法院」。
                                書記官  陳科維
中　　華　　民　　國　　111 　年　　4 　　月　　1　 　日